【裁判字號】    97,訴,841
【裁判日期】    980115
【裁判案由】    毒品危害防制條例
【裁判全文】
臺灣苗栗地方法院刑事判決               97年度訴字第841號
公  訴  人  臺灣苗栗地方法院檢察署檢察官
被      告  甲○○
上列被告因毒品危害防制條例案件，經檢察官提起公訴（97年度
毒偵字第639 號），本院判決如下：
    主  文
甲○○施用第一級毒品，累犯，處有期徒刑壹年捌月；又施用第
二級毒品，累犯，處有期徒刑壹年貳月。應執行有期徒刑貳年捌
月。
    事  實
一、甲○○分別基於施用第一級毒品海洛因、第二級毒品安非他
    命之犯意，於民國97年3 月5 日中午12時25分許為警查獲往
    前回溯26小時內之某時點，在某不詳地點，以不詳之方式，
    施用海洛因1 次；復於97年3 月4 日凌晨4 時許，在苗栗縣
    卓蘭鎮內灣里18鄰東盛2 號之住處，以將安非他命放置於自
    製玻璃頭吸食器內，並以火加熱燒烤後使成煙霧，再以口吸
    食之方式，施用安非他命1 次。嗣於97年3 月5 日中午12時
    25分許，甲○○因另涉毒品案件，而經警持拘票至上開住處
    執行拘提之際，甲○○竟因畏罪情虛，而自住處2 樓廁所窗
    戶一躍而下，再逃跑至附近果園後，因左腳受傷而停止，並
    為到場之警員予以逮獲，再經警於同日下午1 時25分許，將
    甲○○送至行政院衛生署苗栗醫院診治，並於同日下午4 時
    5 分許，在將甲○○送入手術室施以手術期間，委由醫護人
    員對甲○○以導尿之方式採集其尿液送請檢驗後，結果呈現
    嗎啡、安非他命、甲基安非他命陽性反應。
二、案經苗栗縣警察局大湖分局報請臺灣苗栗地方法院檢察署檢
    察官偵查起訴。
    理  由
一、被告之辯解：
    訊之被告甲○○矢口否認有何施用第一級毒品海洛因及第二
    級毒品安非他命之犯行，辯稱：伊從未看到伊的尿瓶，警方
    採尿後並未讓伊封緘捺印，明顯違反採尿程序，且在尿液尚
    未封緘之前，要如何證明尿液沒有被動過手腳云云。
二、認定事實：
  (一)認定犯罪事實所憑之證據及認定之理由：
  1.本件警方採尿程序，符合刑事訴訟法第205 條之2之規定：
  按檢察事務官、司法警察官或司法警察因調查犯罪情形及蒐
    集證據之必要，對於經拘提或逮捕到案之犯罪嫌疑人或被告
    ，得違反犯罪嫌疑人或被告之意思，採取其指紋、掌紋、腳
    印，予以照相、測量身高或類似之行為；有相當理由認為採
    取毛髮、唾液、尿液、聲調或吐氣得作為犯罪之證據時，並
    得採取之，刑事訴訟法第205 條之2 定有明文。
  經查：本件被告因另觸犯毒品危害防制條例案件執行未到（
    案號：97年度執字第215 號），經臺灣苗栗地方法院檢察署
    （下稱苗栗地檢署）於97年2 月26日簽發拘票，並經苗栗縣
    大湖分局偵查佐邱泰坤於97年3 月5 日中午12時25分許拘提
    到案，有苗栗地檢署檢察官拘票在卷可稽（見97年度毒偵字
    第639 號卷，下稱偵卷，第10頁），足證被告確係因毒品危
    害防制條例案件執行未到而經拘提到案無訛。是被告既係因
    毒品危害防制條例案件經拘提到案，且被告於涉犯本件施用
    毒品案件之前，已有多次之施用第一、二級毒品之前科紀錄
    ，有臺灣高等法院被告前案紀錄表在卷足稽，而被告於遭執
    行拘提之際，又因畏罪情虛，而自其住處2 樓廁所窗戶一躍
    而下，再逃跑至附近果園後，因左腳受傷而停止，並為到場
    之警員予以逮獲後送醫診治等情，亦據被告供承在卷，並有
    司法警察邱泰坤所提之拘提報告書在卷可憑（見偵卷第5 頁
    、第10頁背面），則綜觀上情，本件依法執行拘提之員警自
    有相當理由懷疑被告有再行施用毒品之情形。再參以證人邱
    泰坤於本院中到庭明確證稱：伊當天有對被告採尿，在採尿
    前被告意識還是清醒時，伊有徵詢被告意見，但被告不同意
    採尿，因被告係因毒品案被拘提，故極有可能吸食毒品，伊
    為了採集被告吸食毒品的犯罪證據，認有相當理由幫被告採
    尿，才以司法警察之身分要求手術室的護士幫被告導尿等語
    （見本院卷第43頁以下），益徵邱泰坤確係為調查被告涉犯
    施用毒品罪之情形及蒐集證據之必要，而違反被告之意思，
    並以司法警察之身分指示護士以導尿方式採取被告之尿液無
    訛。且採取被告之尿液，亦確可經由科學檢驗方式予以驗證
    ，以作為判斷被告是否涉犯施用毒品罪之客觀證據。是依上
    開說明，警方採取被告之尿液作為被告涉犯本件施用毒品罪
    之證據，於法自無不合。
  2.警方上開採取之尿液確係被告所排放之尿液：
    被告固於本件偵查之初爭執上開尿液之真正，惟嗣經被告於
    偵查中同意採驗口腔黏膜，苗栗地檢署遂將被告之唾液檢體
    （口腔抹棒）送請法務部調查局鑑定該檢體之DNA 是否與上
    開採取之尿液相符，該局之鑑定結果認：根據遺傳法則，經
    比對97年度保管字第869 號口腔抹棒與97年度尿保管字第19
    號尿液（甲瓶）之人類遺傳因子粒腺體DNA （MtDNA） 序列
    結果，二者檢出之粒腺體HVI 段序列相符，研判有可能（機
    率百分之99.7以上）為同一人或其同母系血緣關係之人所有
    等語，有相關之偵訊筆錄、苗栗地檢署函、苗栗地檢署97年
    度尿保管字第19號、97年度保管字第869 號扣押物品清單及
    法務部調查局97年8 月5 日調科肆字第09700312040 號鑑定
    書在卷可憑（見偵卷第70、74至80頁），是警方上開採取之
    尿液既與被告於偵查中所採取之唾液檢體所呈現之DNA （Mt
    DNA） 序列互核相符，則應足認警方上開採取之尿液確係被
    告所排放之尿液無訛。
  3.被告確有於上開時、地施用海洛因及安非他命：
  警方上開採取之尿液檢體，經送臺灣詮昕科技股份有限公司
    以酵素免疫分析法（EIA） 初步檢驗，復以氣相層析質譜儀
    法（GC/MS） 確認檢驗結果，呈有鴉片海洛因代謝物（嗎啡
    ）及安非他命類等藥物陽性反應，有詮昕科技股份有限公司
    97年4 月11日濫用藥物尿液檢驗報告1 紙附卷可稽（見偵卷
    第11頁）。
  按施用毒品海洛因、安非他命、甲基安非他命，均能快速吸
    收。施用海洛因後，海洛因於人體內可迅速代謝成6-乙醯嗎
    啡，然後轉變成嗎啡，於24小時內經由尿液排出之量可達使
    用劑量之80％（嗎啡成分）；施用毒品甲基安非他命後24小
    時內，約有施用劑量之70％由尿中排出（甲基安非他命原形
    ）。施用海洛因後，於尿液中可檢測到嗎啡之期間平均約可
    達17至26小時；施用甲基安非他命後，於尿液中可檢測到原
    形甲基安非他命之期間，最長可能不會超過4 日（即96小時
    ）。又免疫學分析法係用於毒品尿液之初步檢驗，由於該分
    析法對化學結構類似之成分亦可能產生反應，故初步檢驗呈
    陽性反應者，需採用另一種不同分析原理之檢驗方法進行確
    認，而經行政院衛生署認可之檢驗機構係採用氣相層析質譜
    儀（GC/MS） 分析法進行確認。以氣相層析質譜儀分析法進
    行確認者，均不致產生偽陽性反應。行政院衛生署管制藥品
    管理局曾針對全國各衛生局判定為陽性之尿液檢體，抽樣以
    氣相層析質譜儀分析法進行確認，均未發現有偽陽性之誤判
    情形，此有行政院衛生署藥物食品檢驗局81年2 月8 日（81
    ）藥檢壹字第001156號函、行政院衛生署管制藥品管理局90
    年5 月4 日管檢字第93902 號、92年2 月13日管檢字第0920
    000964號、92年7 月23日管檢字第0920005609號等函可資參
    照。是本件被告上開所採取之尿液經檢驗機構以酵素免疫分
    析法（EIA） 初步檢驗，復以氣相層析質譜儀法（GC/MS）
    確認檢驗結果，既呈有鴉片海洛因代謝物（嗎啡）及安非他
    命類等藥物陽性反應，則揆諸上開說明，即足認被告在經警
    採尿前之26小時及96小時內某時（不含為警查獲至採尿期間
    ），確曾分別有施用海洛因及安非他命之犯罪事實甚明。且
    由此益徵被告於偵查中自白其確有於上開時、地，以上開方
    法，施用安非他命1 次之犯行，與事實相符，堪以憑採。
  (二)對於被告之辯解不採納之理由：
    被告固以前詞置辯。惟查：警方上開採取之尿液確係被告所
    排放之尿液乙節，已如前述；又被告之上開尿液，事後被告
    亦表示同意警方採集，此有採尿同意書在卷可憑（見偵卷第
    22頁），且被告於97年3 月6 日（即手術後翌日）警詢中並
    明確表示：「（問：警方於97年3 月5 日18時00分，在苗栗
    署立醫院採集你的尿液送驗，你有無意見？）沒有」、「（
    問：警方所提供的2 個盛裝你的尿液空瓶經你檢視是否乾淨
    ？尿液是否是你親自排放封簽捺印？）是」等語（見偵卷第
    6 頁），核與證人邱泰坤於本院中證稱：（被告問：你確定
    有拿尿瓶給我？）確定，（被告問：從頭到尾都是我封緘的
    ？）我已經講過了，尿瓶的封緘表是你封的，（被告問：你
    是說瓶子上的封緘？）是，是你親自簽名蓋章的，（被告問
    ：我有封緘嗎？）有。」等語，互核相符，況被告於偵查中
    並未就該尿液是否由其「親自」封緘捺印乙節提出質疑，甚
    而更自承：「（問：你對附卷的驗尿報告有安非他命及嗎啡
    反應有何意見？）安非他命沒有意見，嗎啡部分有意見，因
    為我在開刀前有打麻醉劑，可能是因為這原因，所以尿液才
    有嗎啡反應」等語，並進而自白其施用安非他命等詳情（見
    偵卷第59頁），益徵本件採尿程序並無不法可言。而檢察官
    為釐清上開尿液中之嗎啡反應有無可能係因其他原因（如施
    打藥劑、服用藥物等）所導致乙節，亦已詳加調查並排除其
    可能性，此業據證人邱泰坤、行政院衛生署苗栗醫院醫師廖
    文宏、汪家成等證述在卷，並有行政院衛生署苗栗醫院97年
    5 月15日苗醫歷字第0970003299號函暨所附急診、住院病歷
    摘要及手術室護理紀錄等可資佐證。末查，依上開濫用藥物
    尿液檢驗報告所檢出之各項濃度（安非他命1018ng/ml 、甲
    基安非他命10487ng/ml、可待因337ng/ml、嗎啡2768ng/ml
    ）及其比例值以觀，應可研判尿液中之毒品成分係來自於施
    用後人體之代謝物，而與事後單純添加毒品於尿液之情況有
    頗大差距，此有「毒品鑑定結果判讀與問題解析」之相關文
    獻資料附卷足參，故本件當亦可排除上開尿液乃事後以人工
    之方式添加毒品之可能。是被告上開所辯，乃純屬卸責及臆
    測之詞，顯不足採。
  (三)被告曾因施用第2 級毒品安非他命案件，經送觀察、勒戒後
    ，認無繼續施用毒品之傾向，經臺灣臺中地方法院檢察署檢
    察官於88年8 月3 日以88年度偵字第17494 號為不起訴處分
    確定。嗣被告復因施用第一、二級毒品海洛因及安非他命案
    件，經臺灣臺中地方法院裁定送觀察、勒戒後，認有繼續施
    用毒品之傾向，再經該院裁定令入戒治處所施以強制戒治，
    於92年9 月17日期滿而執行完畢之事實，有臺灣高等法院被
    告前案紀錄表在卷可稽，是本件被告顯屬於強制戒治執行完
    畢釋放後，「5 年內再犯」施用第一、二級毒品罪，依毒品
    危害防制條例第23條第2 項之規定，自應依法追訴。
  (四)末按當事人、代理人、辯護人或輔佐人聲請調查之證據，法
    院認為不必要者，得以裁定駁回之，刑事訴訟法第163 條之
    2 第1 項定有明文。本件就被告遲至本院審理中證據調查程
    序之末，始聲請鑑定尿瓶之指紋乙節，本院認本件事證已臻
    明瞭，為免遲滯訴訟，核無再行調查之必要，是被告之聲請
    自應駁回之。
  (五)綜上所述，本件事證明確，被告犯行堪以認定，應予依法論
    科。
三、論罪科刑：
  (一)罪名：
    核被告所為，係犯毒品危害防制條例第10條第1 項之施用第
    一級毒品罪，及同條第2 項之施用第二級毒品罪。其持有海
    洛因及安非他命之低度行為，應為施用之高度行為所吸收，
    均不另論罪。
  (二)罪數：
    被告所犯上開2 罪，犯意各別，行為互殊，應予分論併罰。
  (三)累犯加重其刑：
    被告前因施用第一、二級毒品海洛因及安非他命案件，經本
    院於95年12月15日，以95年度訴字第599 號分別判決有期徒
    刑1 年及6 月，合併應執行有期徒刑1 年2 月確定，再經本
    院於96年7 月16日，以96年度聲減字第107 號裁定分別減刑
    為有期徒刑6 月及3 月，合併應執行有期徒刑7 月確定，並
    於96年10月7 日縮刑期滿執行完畢之事實，有臺灣高等法院
    被告前案紀錄表在卷可憑，其於5 年以內故意再犯本件有期
    徒刑以上之2 罪，均為累犯，應各依刑法第47條第1 項規定
    加重其刑。
  (四)量刑：
    爰審酌被告有多次施用毒品等前科，有臺灣高等法院被告前
    案紀錄表在卷可參，詎其經強制戒治及判處罪刑後，竟仍不
    知警惕，故態復萌，再施用毒品不輟，無視於毒品對於自身
    健康之戕害及國家對於杜絕毒品犯罪之禁令，可見其對毒品
    有相當之依賴，意志力極為薄弱，倘非嚴懲，顯難收刑罰之
    效；及其犯罪後復飾詞狡辯，心存僥倖，冀求脫免罪責，並
    有計畫性地作有利於己之不實陳述，動機惡劣，且一再爭執
    員警採尿程序之合法性，虛耗有限之司法資源，犯後態度不
    佳，難認有何悔意等一切情狀，各量處如主文所示之刑，並
    定其應執行之刑。
四、應適用之法律：
    據上論斷，應依刑事訴訟法第299 條第1 項前段，毒品危害
    防制條例第10條第1 項、第2 項，刑法第11條前段、第47條
    第1項、第51條第5款，判決如主文。
本案經檢察官黃智炫到庭執行職務。
中    華    民    國    98    年    1     月    15    日
                  刑事第二庭    審判長法  官  楊  清  益
                                      法  官  魏  宏  安
                                      法  官  林  大  為
以上正本證明與原本無異。
如不服本判決應於收受判決後10日內向本院提出上訴書狀，並應
應敘述具體理由。其未敘述上訴理由者，應於上訴期間屆滿後20
日內向本院補提理由書 (均須按他造當事人之人數附繕本)「 切
勿逕送上級法院」。
                                      書記官  蘇  文  熙
中    華    民    國    98    年    1     月    17    日
附錄本案論罪科刑法條：
毒品危害防制條例第10條第1 項、第2 項。
施用第一級毒品者，處 6 月以上 5 年以下有期徒刑。
施用第二級毒品者，處 3 年以下有期徒刑。


司法院資訊處製作；財團法人民間司法改革基金會備份。
